【裁判字號】    99,家事聲,1
【裁判日期】    991221
【裁判案由】    聲明異議
【裁判全文】
臺灣新竹地方法院民事裁定
聲  請  人  鄭響
相  對  人  財團法人法律扶助基金會
法定代理人  吳景芳
訴訟代理人  蔡美琪
上列異議人因與相對人財團法人法律扶助基金會間確定訴訟費用
額事件，對於民國99年10月21日本院司法事務官所為99年度司家
聲字第595號裁定提出異議，本院裁定如下：
    主  文
原裁定廢棄。
相對人確定訴訟費用之聲請駁回。
    理  由
一、按當事人對於司法事務官處理事件所為之終局處分，得於處
    分送達後10日之不變期間內，以書狀向司法事務官提出異議
    。司法事務官認前項異議有理由時，應另為適當之處分；認
    異議為無理由者，應送請法院裁定之。法院認第一項之異議
    為有理由時，應為適當之裁定；認異議為無理由者，應以裁
    定駁回之，民事訴訟法第240 條之4 定有明文。查本院司法
    事務官於民國99年10月21日以99年度司聲字第595 號處分異
    議人應負擔訴訟費用額確定為新臺幣（下同）21,840元，及
    自裁定送達異議人之翌日起至清償日止，按週年利率百分之
    5 計算之利息，異議人於收受該裁定送達後10日內具狀聲明
    異議，司法事務官認其異議無理由而送請本院裁定，經核與
    上開規定相合，先予敘明。
二、本件聲明異議意旨略以：
    相對人主張其為受扶助人林清漳、林佳儷、林宏澤三人與聲
    請人間給付扶養費事件，支出第一審、第二審律師酬金，依
    法律扶助法第19條、第35條向本院聲請確定訴訟費用額，惟
    據相對人提出之訴訟費用計算書與律師酬金領取單，似有金
    額不相符之情形，且聲請人於第二審法院第一次準備程序開
    庭前即撤回上訴，相對人提出之結案審查說明顯與實際狀況
    不符，況該律師酬金之請求實違憲法第7 條之平等原則，是
    以相對人向聲請人請求給付相對人准予法律扶助所支出之律
    師酬金，而聲請確定訴訟費用額，應屬無理由，不應准許，
    爰依法提出異議，請求廢棄原處分等語。
三、按訴訟費用之範圍，除裁判費外，尚包括民事訴訟法第77條
    之23至第77條之25所規定之費用在內。而民事訴訟法第77條
    之25條規定：「法院或審判長依法律規定，為當事人選任律
    師為特別代理人或訴訟代理人者，其律師之酬金由法院或審
    判長酌定之。前項酬金及第466 條之3 第1 項之酬金為訴訟
    費用之一部，其支給標準，由司法院參酌法務部及中華民國
    律師公會全國聯合會意見定之。」是以，須法院或審判長依
    法律規定為當事人選任律師為特別代理人或訴訟代理人，及
    第三審律師酬金始得列為訴訟費用之一部。而我國第一、二
    審民事訴訟非採用律師訴訟主義，當事人所支出之律師費用
    ，自不在訴訟費用之內。另參酌民事訴訟法第110 條第1 項
    第3 款及第2 項規定，於准予訴訟救助情形，亦僅審判長依
    法律規定為受救助人選任律師代理訴訟時，得行免付酬金，
    並將之列為訴訟費用，由國庫墊付。職是，於第一、二審，
    一般律師酬金不在訴訟費用範圍之內，必係法院或審判長依
    法律規定為當事人選任律師為特別代理人或訴訟代理人，其
    酬金始屬訴訟費用之一部。至於法律扶助法第35條第1 項規
    定分會就扶助事件所支出之酬金及必要費用，視為訴訟費用
    之一部。其立法理由為：「一、受扶助人既係透過基金會之
    協助而進行訴訟，則其依法或裁判得向對造請求之訴訟費用
    者，當無平白受領之理，且為簡化基金會求償之程序，爰參
    酌民事訴訟法第114 條之精神，就分會為提供法律扶助所支
    出之酬金及必要費用，明定視為訴訟費用之一部，並於第2
    項及第3 項規定，得向負擔訴訟費用之他造請求返還。另為
    避免分會必須另行訴訟始能取得執行名義，爰於第4 項明定
    ，分會得據受扶助人有執行力之執行名義，直接聲請確定訴
    訟費用額並據以聲請強制執行。二、基金會依前開規定取得
    訴訟費用之執行名義，既來自受扶助人，自得以其金額，抵
    充受扶助人應繳付之酬金及必要費用。」是依法律扶助法第
    35條之立法原意，係將受扶助人其依法或裁判得向對造請求
    之訴訟費用，於受扶助範圍內，將之移轉至法律扶助基金會
    。惟法律扶助法並非民事訴訟法之特別法，不能排除民事訴
    訟法之適用，而法律扶助法第35條規定分會據受扶助人有執
    行力之執行名義，得請求負擔訴訟費用之他造返還訴訟費用
    之範圍，應與受扶助人依法或裁判得向他造請求之訴訟費用
    範圍相同，而不得逸脫民事訴訟法上「訴訟費用」之概念，
    即該費用仍應限於「在訴訟上為伸張或防禦權利所必要之費
    用」，是除法院或審判長依法選任律師為訴訟代理人、特別
    代理人及第三審律師酬金外，不包含第一、二審律師酬金，
    及除訴訟費用以外之其他必要費用，否則如准許法律扶助基
    金會得請求他造負擔非屬民事訴訟法所規定之訴訟費用，無
    異創造人民原來所無之負擔，使他造額外負擔費用，不僅抵
    觸民事訴訟法之規定，且法律扶助機構一面扶助人民，一面
    向無需負擔費用之一方請求返還，亦有違憲法平等權之原則
    （臺灣高等法院99年度法律座談會第20、21則參照），自非
    立法之原意。況法律扶助法制定之目的，係國家為履行責任
    ，而提供資金及法律扶助制度予須扶助之人民，其律師酬金
    ，法律已明定其經費來源及由受扶助人自行負擔之分擔制度
    暨回饋金制度（法律扶助法第6 條第1 項、第32條、第33條
    規定參照），顯非藉由增加他造應負擔之訴訟費用，作為國
    家提供法律扶助之方法。倘允許基金會得請求負擔訴訟費用
    之他造歸還其於扶助案件所支出之第一、二審律師酬金，無
    異課以負擔訴訟費用之他造亦負有協助實施法律扶助之義務
    ，顯與法律扶助法第4 條之規定有違。
四、經查，相對人主張其為受扶助人林清漳、林佳儷、林宏澤三
    人與聲請人間給付扶養費事件，支出第一審、第二審律師酬
    金新臺幣（下同）52,000元，依判決結果應由聲請人負擔百
    分之四十二即21,840元，固據提出本院97年度家訴字第5 號
    民事判決、聲請人撤回臺灣高等法院97年度家上字第246 號
    民事上訴案件之撤回狀、訴訟費用計算書、預付酬金領款單
    、結案酬金領款單等件為證，然該第一審、第二審律師並非
    法院或審判長依法為受扶助人林清漳、林佳儷、林宏澤所選
    任之特別代理人或訴訟代理人，揆諸前揭說明，尚難逕以林
    清漳、林佳儷、林宏澤接受法律扶助，即認該第一審、第二
    審律師酬金得列為訴訟費用之一部，相對人據此聲請確定訴
    訟費用額，於法自有未合。本院司法事務官裁定准許其聲請
    ，有所違誤。異議意旨指摘原裁定不當，求予廢棄，為有理
    由。
五、據上論結，本件聲明異議為有理由，爰依民事訴訟法第240
    條之4 第3 項，裁定如主文。
中    華    民    國    99    年    12    月    21    日
                  家事法庭  法  官  林秋宜
以上正本係照原本作成。
如對本裁定抗告，須於裁定送達後10日之不變期間內，向本院提
出抗告狀，並繳納抗告費新臺幣1,000元。
中    華    民    國    99    年    12    月    21    日
                            書記官  許庚森

司法院資訊處製作；財團法人民間司法改革基金會備份。
